臺灣花蓮地方法院刑事判決　　　　　　　94年度花易字第35號
　　公　訴　人　臺灣花蓮地方法院檢察署檢察官
　　被　　　告　丙○○
　　選任辯護人　曾泰源律師
　　　　　　　　黃健弘律師
上列被告因偽造文書案件，經檢察官聲請以簡易判決處刑（九十
四年度核退偵字第一００號），本院認有刑事訴訟法第四百五十
一條之一第四項但書之情形，不應適用簡易程序，而改依通常程
序審理，茲判決如下：
    主  文
丙○○無罪。
    理  由
一、公訴意旨略以：被告丙○○係甲○○之前妻（兩人於民國八
    十八年六月九日離婚），被告於八十九年五月二十三日未經
    甲○○之同意，竟利用不知情之國泰人壽公司保險服務員丁○○（另經檢察官以犯罪嫌疑不足為由予以不起訴處分），
    以甲○○之名義，加入國泰人壽公司之「真情一０一終身壽
    險」、「住院醫療終身健康保險」二項保險，由被告負責繳
    交保險費，並將受益人指定為被告，迄九十一年六月十日，
    國泰人壽公司將保險費催繳通知書寄至甲○○之服務單位時
    ，甲○○始發現遭人冒名投保，因認被告涉有刑法第二百十
    六條、第二百十條之行使偽造私文書罪嫌云云（原聲請簡易
    判決處刑之檢察官認被告係涉犯刑法第二百十六條、第二百
    十五條之罪嫌，惟業經蒞庭檢察官當庭更正法條如上）。
二、按犯罪事實應依證據認定之，無證據不得認定犯罪事實；又
    不能證明被告犯罪者，應諭知無罪之判決，刑事訴訟法第一
    百五十四條第二項、第三百零一條第一項分別定有明文。再
    所謂認定犯罪事實之證據，係指足以認定被告確有犯罪行為
    之積極證據而言，苟未能發現相當證據，或證據不足為不利
    於被告事實之認定時，即應為有利於被告之認定，更不必有
    何有利之證據，亦不能以推測或擬制之方法，以為裁判基礎
    （最高法院二十九年度上字第三一０五號、四十年度臺上字
    第八六號、五十六年度臺上字第八０七號判例意旨參照）。
三、公訴人認被告涉有上開罪嫌，無非係以被告於警詢中之供述
    ，證人甲○○、丁○○、乙○○（即被告與證人甲○○之子
    ）於警詢之證述，及上開「真情一０一終身壽險」、「住院
    醫療終身健康保險」之要保書各影本乙份，為其所憑之論據
    。訊據被告固不否認其與甲○○離婚後，曾於前揭時間同意
    丁○○為甲○○投保上開兩種保險，並繳交過一期的保險費
    ，惟堅決否認有何公訴人所指之前開犯行，其辯稱：當初是
    丁○○來拉保險，伊及兒子乙○○都認為可以替甲○○保「
    真情一０一終身壽險」、「住院醫療終身健康保險」，但態
    度上是可有可無，不是很積極，後續的程序及文書都是丁○○在辦理，伊沒有在上開兩種保險的要保書上為甲○○簽過
    名，事後伊有問丁○○情形如何，丁○○說她有去找甲○○
    簽名。後來保險公司寄保單過來要求繳納保險費，其中一種
    保險伊只繳了一期，另外一種保險則根本就沒有繳過錢等語
    。經查：
（一）茲因兩造就證人甲○○、丁○○警詢筆錄之證據能力有所
      爭執，爰先予論述如下：按被告以外之人於審判外之言詞
      或書面陳述，除法律有規定者外，不得作為證據；被告以
      外之人於檢察事務官、司法警察官或司法警察調查中所為
      之陳述，與審判中不符時，其先前之陳述具有較可信之特
      別情況，且為證明犯罪事實存否所必要者，得為證據，刑
      事訴訟法第一百五十九條第一項、第一百五十九條之二分
      別定有明文。經核證人甲○○於警詢及本院所為之陳述，
      並無明顯不符之情形，證人丁○○於警詢中所述，雖與其
      於本院所證有所不符，然其於警詢所述未經檢察官積極舉
      證有何較可信之特別情況，揆諸前揭法條所示，自應認證
      人甲○○、丁○○於警詢中之證詞均不具證據能力，合先
      敘明。
（二）次就甲○○於案發時曾否知悉並同意投保上開兩種保險論
      之：證人甲○○就此證稱：伊自八十九年五月二十三日被
      投保時起，迄九十一年保險公司寄送保險費催繳通知書至
      任職之西林派出所以前，都不知道曾經被投保上開兩種保
      險，該兩種保險的要保書並非由伊簽名，但該簽名也不是
      被告或乙○○的筆跡，且要保書上有多處記載與事實不符
      ，諸如伊有糖尿病及心臟衰竭的病史，但要保書上的被保
      險人健康情形告知欄上並未加以勾選註記；花蓮縣境內根
      本沒有民有派出所，但要保書上卻載明伊在民有派出所任
      職；伊於八十八年八月起就沒有住在戶籍地即花蓮縣新城
      鄉○○路五八號，但要保書上的地址仍記載前開戶籍地；
      伊身高為一六八公分、體重為八十多公斤，但要保書上卻
      記載身高一七三公分、體重七十公斤。因為要保書上記載
      之受益人為被告，故擔心被告會利用伊詐領保險金，伊不
      能原諒被告所以提起本件告訴等語（見本院九十四年十一
      月二日審理筆錄第三頁至第七頁），觀諸證人甲○○於警
      詢、偵查及本院卷中所留存之歷次簽名筆跡，其外觀與運
      筆特徵確與上開兩種保險要保書上，被保險人簽名欄之「
      甲○○」簽名有所不符，足見證人甲○○上開證述內容並
      非子虛，而該保險之保險費催繳通知單本係寄送至證人甲○○之上開戶籍址，後該地址遭人刪劃並載明「轉萬榮西
      林派出所」等字樣，證人甲○○始收受該保險費催繳通知
      單，並即向警方報案之事實，亦有該保險費催繳通知單影
      本乙紙、註記有詢問日期之警詢筆錄乙份在卷可稽，則若
      證人甲○○於案發時即知有上開保險情事，其焉會對保險
      公司留下無法聯絡之地址，又焉會於九十一年間收受保險
      費催繳通知單時猶提出告訴？堪認證人甲○○上開所證為
      可採，其於案發時並未知悉及同意投保上開兩種保險之事
      實，堪以認定。
（三）證人甲○○於案發時不知其遭人投保上開兩種保險之事實
      既堪以認定，於此有疑問者，即為被告究竟是否知悉及參
      與此冒名投保之犯行。經查：
    １、經訊問證人丁○○本件事發經過，其證稱：本件甲○○
        投保的兩種保險都是伊負責的，伊在本案之前，曾經幫
        甲○○經手過另一個保險，該保險中途沒有繳完，後來
        被告及他兒子說不要之前的保險，要改成醫療險，且說
        甲○○身體不好，現在住在門諾醫院，伊就與被告及她
        兒子一起去醫院看甲○○，甲○○當時好像是因為糖尿
        病住院，但只有伊和被告的兒子一起進入病房，被告沒
        有進去，伊在病房內有當場告訴甲○○最好要買一個醫
        療險，再搭配一個主險，本件要保書是甲○○親自在病
        房簽名的，但因為被告在病房外所以不知此情。上開要
        保書上的被保險人年籍、任職單位、身高體重等資料都
        是伊填寫的，身高體重部分，伊是用目測填載的，任職
        單位寫民有派出所，是因為甲○○當時在新城任職的派
        出所在民有路上，伊才這樣寫，要保書上的受益人欄也
        是伊寫上被告的名字，因為是被告及她兒子說要填給被
        告的，至於要保書上之被保險人健康情形告知欄是伊交
        給甲○○的家屬寫的。伊任職保險業務員二十幾年，對
        於上開健康情形告知欄沒有如實勾選甲○○有糖尿病一
        事，伊有告訴甲○○如果沒有如實告知，公司在兩年內
        會查，若他在這兩年內沒有住院，公司因此不知情的話
        ，不實告知的責任會在兩年後消滅，所以他們說要賭賭
        看，（問：假設公司不知道甲○○之前有糖尿病的病史
        ，以為在簽約後才病發，公司是否會理賠？）公司如果
        沒有查到就會理賠。本件保單下來後，伊打電話給被告
        ，是被告和她兒子來拿的，聯絡被告而非甲○○的原因
        是因為被告家裡沒人接電話，而被告當時有留手機號碼
        ，所以才聯絡她。伊總共收過兩次保險費，第一次是要
        送件時現場收取，第二次是伊打電話給被告，被告和她
        兒子來公司後，由她兒子將錢交給被告，被告再拿給伊
        ，後來因為聯絡不到人，伊去新城他們家也找不到人，
        公司才催告他們繳費。（問：被告有無問妳為何不找甲○○收錢？）因為是被告的兒子說要幫甲○○買保險，
        而且一般被保險人不一定就要繳保險費，有時家人會幫
        忙繳保險費。至於甲○○投保後，沒有申請過保險理賠
        等語（見本院九十四年十一月二日審理筆錄第八頁至第
        十八頁）。
    ２、對於證人丁○○所稱其有偕同被告、被告兒子一同前往
        門諾醫院找甲○○在要保書上簽名乙事，業據被告、證
        人甲○○當庭否認明確（見本院九十四年十一月二日審
        理筆錄第十五頁、第十六頁），且本院業已析述證人甲○○於案發時不知其遭人投保上開兩種保險之理由如前
        ，足見證人丁○○所證本件要保書係經甲○○親自簽名
        乙事，實存有相當大之瑕疵，令人難以遽信；再證人丁○○對於本院詢問究竟是被告的哪一個兒子陪同其進入
        病房找甲○○簽署要保書，並請其當庭指認在場之被告
        兒子乙○○、李智強時，其本答稱：忘記了等語（見本
        院九十四年十一月二日審理筆錄第十三頁），然於證人
        乙○○當庭否認曾與丁○○、被告一同至醫院找甲○○
        後，證人丁○○卻又立刻恢復記憶，當庭打斷檢察官對
        證人乙○○之訊問程序而告知本院：偕同伊一起去醫院
        的是李智強云云（見本院九十四年十一月二日審理筆錄
        第二十頁），然其所陳此情旋即為嗣後作證之證人李智
        強所否認，證人李智強尚證稱：證人丁○○在休庭五分
        鐘的時間裡，私底下要伊照她的意思回答法官的問題，
        但伊不願意，實際上伊根本就沒有去醫院找甲○○簽要
        保書，伊也沒有看過要保書等語（見本院九十四年十一
        月二日審理筆錄第二十四頁、第二十五頁），則若證人
        丁○○所證甲○○曾簽署要保書乙事為真，其焉會有記
        憶反覆之情，又焉會有教唆證人李智強做不實證述之行
        為；且證人丁○○若果徵得甲○○之同意而為其代辦上
        開兩種保險，衡諸常理，被保險人的年籍資料、任職地
        點、住所、身高體重等事宜，應會交由本人或其家屬自
        行填載，怎會由證人丁○○逕自在上填載與實情不符之
        資料？綜上所述，堪認證人丁○○證稱本件要保書乃經
        甲○○親自簽名而答應投保乙事，與實情不符，不足採
        信。
    ３、證人甲○○既完全不知其遭人冒名投保上開兩種保險乙
        事，然證人丁○○卻於本院為上開不實之證述，顯見其
        確有對外蒙蔽本件要保書實乃未經甲○○同意、簽名之
        事實，目的是在成立不實之保險契約以提高其在保險公
        司之業績，故被告辯稱：上開兩種保險後續的程序及文
        書都是丁○○在辦理，事後丁○○說她有去找甲○○在
        要保書上簽名等語，乃屬信而可採。
（四）綜上所述，上開要保書上之「甲○○」簽名，既與被告之
      字跡不符，此業據證人甲○○證述如前，證人丁○○所為
      前開不實之證述亦足以證明被告所辯為可採，本件自難認
      被告有何偽造私文書復持以行使之犯行，此外，本院復查
      無其他積極證據足資證明檢察官所訴內容為實在，本件不
      能證明被告犯罪，揆諸首揭法條及判例意旨，爰為被告無
      罪之諭知。
四、至於丁○○所涉偽造文書及偽證之犯嫌，乃另請檢察官偵查
    辦理，附此敘明。
據上論斷，應依刑事訴訟法第四百五十二條、第三百零一條第一
項之規定，判決如主文。
本件經檢察官張立中到庭執行職務。
中　　華　　民　　國　　94　　年　　11　　月　　16　　日
                  臺灣花蓮地方法院刑事第三庭
                      審判長法　官    鄭培麗
                            法　官    張嘉芬
                            法　官    鄭光婷
上列正本證明與原本無異。
如對本判決不服，應於送達後10日內，向本院提出上訴狀（應抄
附繕本）告訴人或被害人如對於本判決不服者，應具備理由請求
檢察官上訴，其上訴期間之計算係以檢察官收受判決正本之日期
為準。
　　　　　　　　　　　　　　書記官
中    華    民    國   94     年    11    月    18    日
